最高法院民事判決　　　　　　　　　 110年度台上字第2341號
上　訴　人　中國人壽保險股份有限公司

法定代理人　譚碩倫
訴訟代理人　蔡嘉政律師
　　　　　　許維帆律師
　　　　　　李昱霆律師
被 上訴 人　謝朝熹
訴訟代理人　凃國慶律師
被 上訴 人　徐己立
　　　　　　陳誌琦
　　　　　　劉壽華
　　　　　　余百福
上列當事人間請求損害賠償事件，上訴人對於中華民國110年2月
2日臺灣高等法院臺中分院第二審更審判決（108年度重上更一字
第60號），提起上訴，本院判決如下：
    主  文
原判決關於駁回上訴人請求被上訴人陳誌琦分別給付新臺幣玖拾
叁萬伍仟玖佰伍拾貳元本息、柒拾叁萬捌仟肆佰貳拾玖元本息之
上訴及追加之訴暨各該訴訟費用部分廢棄，發回臺灣高等法院臺
中分院。
其他上訴駁回。
第三審訴訟費用，關於駁回其他上訴部分，由上訴人負擔。
    理  由
一、本件於第三審上訴程序中，上訴人法定代理人於民國110年7
    月 8日由黃淑芬變更為譚碩倫，有譚碩倫聲明承受訴訟狀及
    公司基本資料在卷可稽，核無不合，應予准許，合先敘明。
二、本件上訴人主張：
    ㈠伊於98年 6月19日承受受告知人保誠人壽股份有限公司（
      下稱保誠人壽）除銀行保險業務及電話行銷通路以外之所
      有壽險業務契約、資產、權利、責任及債務等。被上訴人
      與訴外人羅至閔均與保誠人壽簽訂承攬契約書及聘僱契約
      書，分別擔任保誠人壽苗栗通訊處經理或業務襄理、業務
      經理、業務主任或業務人員，負責招攬各類保險。其等明
      知銷售之「保誠人壽運籌人生變額壽險」等保險契約並無
      保證獲利，亦無固定利息收益，竟以上開保險契約為儲蓄
      型保險，保證年息可達4%至5%，期滿後本利俱還之不當方
      法，使如原判決附表（下稱附表）所示要保人即訴外人彭
      賢鑒、彭賢取、蘇紹美、劉喜宏、涂玉英、林吳玉蘭（下
      稱彭賢鑒等 6人）與謝欣諭、楊慶富（合稱彭賢鑒等人）
      誤信而投保如附表所示之保險契約（下稱系爭保險契約）
      。嗣彭賢鑒等人發現上情，伊乃分別與謝欣諭、楊慶富達
      成和解，並和保誠人壽與彭賢鑒等 6人成立和解，由伊退
      還所繳保費，或與保誠人壽平均返還扣除回贖款及保單價
      值餘額後之保費，合意解除系爭保險契約，因而受有如附
      表所示之損害。
    ㈡被上訴人之前開行為，對保誠人壽須負不完全給付之債務
      不履行責任，對彭賢鑒等人負民法第184條第1項前段、第
      2項、第185條規定之侵權行為損害賠償責任。其等係為保
      誠人壽服勞務並受其監督之人，依民法第188條第1項規定
      ，保誠人壽應與其等連帶負損害賠償責任。伊概括承受保
      誠人壽就主要營業之資產及債務，保誠人壽對於被上訴人
      所得行使之權利或對於彭賢鑒等人所負之債務，暨賠付彭
      賢鑒等人前項金額後，對於被上訴人基於民法第188條第3
      項規定之求償權，均由伊概括承受；另因伊已賠償彭賢鑒
      等人，就該損害賠償債務之履行即有利害關係，得依民法
      第 312條規定，於清償限度內承受彭賢鑒等人對被上訴人
      之侵權行為損害賠償請求權，且時效之計算應以受害保戶
      之請求權為準，縱認伊之請求權已罹於時效，被上訴人因
      無法律上原因而受有免除債務之利益，致伊受有損害，亦
      應負返還不當得利之責。被上訴人之前開行為，具有客觀
      行為關聯共同，且損害之結果發生在伊受讓保誠人壽之部
      分營業後，伊得依民法第 185條規定，追加備位請求被上
      訴人連帶負損害賠償責任。
    ㈢爰先位依不完全給付、侵權行為、不當得利法律關係及民
      法第 312條規定，請求擇一為命①謝朝熹、徐己立、陳誌
      琦及余百福應各給付新臺幣（下同） 93萬5,952元本息；
      ②謝朝熹、徐己立與余百福應各給付 37萬0,510元本息；
      ③謝朝熹、徐己立與劉壽華應各給付 93萬1,014元本息；
      ④謝朝熹、徐己立與陳誌琦應各給付 73萬8,429元本息；
      ⑤前開各項給付，同項之其中任一被上訴人為給付者，在
      其給付範圍內，他被上訴人均免為給付義務之判決。於原
      審追加備位依民法第 185條規定，求為命上開①至④部分
      之被上訴人負連帶給付責任之判決（未繫屬本院者，不予
      論述）。
三、被上訴人抗辯：
    ㈠謝朝熹、徐己立、余百福部分：上訴人提出與保誠人壽之
      營業承買合約（下稱系爭合約）節本非正式文件，不足以
      證明其已取得保誠人壽對伊等之相關權利。上訴人於另案
      否認自保誠人壽承受保險業務人員因執行業務對要保人之
      侵權行為損害賠償責任。伊等與保誠人壽間為承攬關係，
      推銷招攬系爭保險契約並無違法不當之處，且保費非由伊
      等收取，業務獎金是伊等勞力的獎勵。上訴人因承受保誠
      人壽相關保險契約而為契約保險人，其與彭賢鑒等人和解
      或協議，乃基於債務人地位退還保費，並非賠償各該要保
      人而受有損害，亦非就債之履行有利害關係之第三人。上
      訴人曾於100年6月20日刑事案件偵查中提出書狀明列全體
      被上訴人，均提及主張侵權行為，故自該時間起算至其於
      102年8月7日提起本件訴訟時已逾2年，其請求權亦已罹於
      時效而消滅等語。
    ㈡陳誌琦未於最後言詞辯論期日到場，於準備程序期日到場
      陳述略以：伊係與保誠人壽簽訂契約，未曾與上訴人簽約
      ，上訴人不應向伊請求等語。
    ㈢劉壽華亦未於最後言詞辯論期日到場，於準備程序及言詞
      辯論期日到場陳述略以：引用謝朝熹之抗辯等語。
四、原審維持第一審所為上訴人敗訴之判決，駁回其上訴及追加
    之訴。理由如下：
    ㈠被上訴人前均曾任職保誠人壽，謝朝熹為苗栗通訊處經理
      、徐己立為業務經理、陳誌琦為業務襄理、劉壽華為業務
      主任、余百福為承攬業務人員，均與保誠人壽訂有承攬契
      約書及聘僱契約書。上訴人於98年 6月19日承購保誠人壽
      在臺灣之主要營業資產及負債，因而承受保誠人壽系爭保
      險契約，但未承受被上訴人與保誠人壽間之承攬及聘僱契
      約。保誠人壽與彭賢鑒等人發生系爭保險契約爭議，上訴
      人與保誠人壽及彭賢鑒等 6人達成協議，由其等平均退還
      各要保人所繳保費扣除已領取之部分贖回金額之差額。上
      訴人另分別與謝欣諭、楊慶富簽訂協議書，退還謝欣諭所
      繳交之保費99萬元、依財團法人金融消費評議中心 101年
      評字第 01641號評議決定（下稱楊慶富案之評議決定）退
      還楊慶富所繳保費 60萬1,200元，系爭保險契約均溯及自
      始不生效力。
    ㈡上訴人提出修正之系爭合約為其98年度股東臨時會討論併
      購保誠人壽討論案之議事資料，附有會計師依雙方財務狀
      況及所簽訂系爭合約內容，就收購價格之合理性評估而出
      具之意見書，堪採為認定上訴人收購保誠人壽主要營業資
      產及負債範圍之證據。依系爭合約所示除外合約、除外責
      任及第2.4、2.6及2.11條約定，保誠人壽仍保留某些責任
      須承擔，並未全部移轉予上訴人，關於保誠人壽就原有業
      務員（或員工）之行為應負之責任部分，即未列入上訴人
      承買之資產及負債。又上訴人於與保誠人壽另案訴訟時，
      堅稱僅承受部分保險契約權利義務與營業權利、資產及設
      備，員工侵權行為之僱用人責任不屬合約所列舉之承受項
      目，為除外責任等語，足見保誠人壽因系爭保險契約招攬
      爭議事件，對於被上訴人所得行使之各項權利並未移轉予
      上訴人。是以上訴人依不完全給付及民法第188條第3項規
      定，請求被上訴人賠償，即無可採。
    ㈢依被上訴人分別於謝欣諭之試算表及彭賢取之系爭保單上
      之註記、出具與彭賢取承諾書之記載內容，以及楊慶富案
      之評議決定，被上訴人確有不當招攬行為，致彭賢鑒等人
      因誤信投保而受有損害，應負侵權行為損害賠償責任，且
      直接被害人為彭賢鑒等人，上訴人縱然因與彭賢鑒等人合
      意解除系爭保險契約，並退還其等所繳交之保費因而受有
      損害，亦非因被上訴人之行為所造成，尚不得直接依民法
      第184條第1項前段、第2項、第185條規定，請求被上訴人
      連帶負損害賠償責任。另依上訴人與彭賢鑒等人間協議書
      之記載，上訴人已表明為終結被上訴人不當招攬行為所生
      之爭議而賠償，足使彭賢鑒等人知悉上訴人係為被上訴人
      清償其等之侵權行為損害賠償債務之意，上訴人為民法第
      312 條規定就債之履行有利害關係之第三人，其於清償之
      限度內，承受彭賢鑒等人對被上訴人之侵權行為損害賠償
      債權，並依民法第 313條準用第299條第1項規定，自彭賢
      鑒等人請求權可行使時起算消滅時效。而彭賢鑒等人對被
      上訴人侵權行為損害賠償請求權分別自100年4月20日、 5
      月8日、5月11日苗栗縣警察局警詢時，或99年2月、100年
      3月保險契約期滿時起算，至上訴人於102年8月7日提起本
      件訴訟時，其請求權已罹於時效，且被上訴人為時效抗辯
      拒絕給付。故上訴人依民法第 312條、第184條第1項前段
      、第2項、第185條規定所為之請求，無從准許。
    ㈣被上訴人免於清償侵權行為所生損害賠償之債務，係因其
      等依法行使時效抗辯所致，為有法律上之原因，不構成不
      當得利。又被上訴人雖有不當招攬系爭保險契約情事，然
      彭賢鑑等人交付之保費（即被害金額）係由保誠人壽收取
      ，被上訴人並未因此直接受有利益。
    ㈤從而，上訴人先位依不完全給付、侵權行為、不當得利法
      律關係及民法第 312條規定，請求①謝朝熹、徐己立、陳
      誌琦及余百福應各給付 93萬5,952元本息；②謝朝熹、徐
      己立與余百福應各給付 37萬0,510元本息；③謝朝熹、徐
      己立與劉壽華應各給付 93萬1,014元本息；④謝朝熹、徐
      己立與陳誌琦應各給付 73萬8,429元本息；⑤前開各項給
      付，同項之其中任一被上訴人為給付者，在其給付範圍內
      ，他被上訴人均免為給付義務，為無理由，不應准許。於
      原審追加備位依民法第 185條規定，求為命上開①至④部
      分之被上訴人負連帶給付責任，亦無理由，應予駁回。
五、本院之判斷：
    ㈠關於廢棄發回（即上訴人先位及追加備位請求陳誌琦分別
      給付93萬5,952元本息、73萬8,429元本息）部分：
      按民事訴訟採不干涉主義，凡當事人所未聲明之利益，不
      得歸之於當事人，所未提出之事實及證據，亦不得斟酌之
      ，此觀民事訴訟法第 388條規定自明。查徐己立雖於一審
      即提出書狀為時效之抗辯；謝朝熹於原審亦提出書狀及於
      準備程序、言詞辯論期日為時效之抗辯，並經徐己立、劉
      壽華、余百福予以援用。惟依卷內資料所示，陳誌琦從未
      主張亦未曾引用徐己立、謝朝熹有關時效之抗辯。乃原審
      竟謂陳誌琦已提出時效之抗辯，得拒絕給付，並據此為上
      訴人不利之判決，即有認作主張之違法。原審就先位之訴
      關於上訴人上開不利部分之判決，既有可議應予廢棄發回
      ，關於追加備位部分應併予發回。上訴論旨，指摘原判決
      此部分違背法令，求予廢棄，為有理由。
    ㈡關於駁回其他上訴（即上訴人先位請求謝朝熹、徐己立、
      劉壽華、余百福不真正連帶給付①至④本息，及追加備位
      請求其等連帶給付①至④本息）部分：
      原審以前揭理由，認上訴人先位依不完全給付、侵權行為
      、不當得利法律關係與民法第 312條規定及於原審追加備
      位依同法第 185條規定所為請求，均為無理由，不能准許
      ，因而維持第一審所為上訴人此部分敗訴之判決，駁回其
      上訴及追加之訴，經核於法並無違誤。上訴論旨，指摘原
      判決此部分不當，求予廢棄，為無理由。末查，本件當事
      人為保險公司與其業務員，而要保人與保險公司就保險契
      約之簽訂並無爭議，且本件兩造均不爭執上訴人並未承受
      被上訴人與保誠人壽間之承攬及聘任契約之事實（見原判
      決兩造不爭執事項六）；至上訴人援引之本院 105年度台
      上字第1941號判決，為要保人與保險公司就其等保險契約
      關係及保單借款存否所生之爭議，核與本件之當事人及原
      因事實均不同，並無拘束本件之效力，附此敘明。
六、據上論結，本件上訴為一部有理由，一部無理由。依民事訴
    訟法第477條第1項、第478條第2項、第 481條、第449條第1
    項、第78條，判決如主文。
中    華    民    國   111    年    2     月    10    日
                      最高法院民事第七庭
                          審判長法官  林  恩  山  
                                法官  吳  青  蓉  
                                法官  黃  麟  倫  
                                法官  謝  說  容  
                                法官  邱  瑞  祥  
本件正本證明與原本無異
                                      書  記  官
中    華    民    國   111    年    2     月    16    日